臺灣高等法院刑事裁定
110年度聲再字第28號
再審聲請人
即受判決人  黃富田



上列再審聲請人因詐欺案件，對於本院106年度上易字第1704號
，中華民國107年2月6日第二審確定判決（第一審案號：臺灣新
竹地方法院104年度易字第420號，起訴案號：臺灣新竹地方檢察
署103年度偵字第5608號、第9140號），聲請再審，本院裁定如
下：
    主  文
再審之聲請駁回。 
    理  由
一、再審聲請意旨略以：告訴人廖金鐘證稱再審聲請人即受判決
    人黃富田（下稱聲請人）於民國101年7月17日上午7時許以
    電話向其借款新臺幣（下同）300萬元，其即將未扣除利息
    之300萬元匯入聲請人指定之帳戶，又證稱101年7月間聲請
    人陸續向其借款473萬元，然告訴人廖金鐘之證述與匯款記
    錄有重大差異：101年7月17日無匯款，次日匯款185萬6400
    元，101年7月23日匯款110萬7000元、9萬4000元，101年7月
    25日匯款18萬5000元，101年7月27日匯款10萬5000元，是其
    證詞不足採信；告訴人廖金鐘證稱：聲請人在101年4月向其
    借款300萬元，其只借255萬予聲請人，另於101年6月25日再
    借聲請人300萬元，另在101年7月17日又借聲請人300萬元未
    扣利息，聲請人確曾填過3張本票，並搭乘吳曉忠所駕車輛
    前往臺北市重慶北路之伯朗咖啡，償還300萬元現金予告訴
    人廖金鐘，經朱淑霞清點，此攸關聲請人刑期輕重；另101
    年7月23日之9萬4000元、101年7月25日之18萬5000元、101
    年7月27日之10萬5000元，倘無借據或本票，告訴人廖金鐘
    絕不會借款，其欲陷聲請人於罪，編造不實謊言，並偽造聲
    請人所寫借據473萬，聲請人確實有錯，但刑責太重，懇請
    給予聲請人一個公平公正的判決。綜上所述，爰依刑事訴訟
    法第420條第1項第6款、第2項之規定，聲請再審云云。
二、按有罪之判決確定後，因發現新事實或新證據，單獨或與先
    前之證據綜合判斷，足認受有罪判決之人應受無罪、免訴、
    免刑或輕於原判決所認罪名之判決者，為受判決人之利益，
    得聲請再審；第1項第6款之新事實或新證據，指判決確定前
    已存在或成立而未及調查斟酌，及判決確定後始存在或成立
    之事實、證據，刑事訴訟法第420條第1項第6款、第3項分別
    定有明文。準此，所謂「新事實」或「新證據」，須具有未
    判斷資料性之「新規性」，舉凡法院未經發現而不及調查審
    酌，不論該事實或證據之成立或存在，係在判決確定之前或
    之後，就其實質之證據價值未曾予評價者而言。如受判決人
    提出之事實或證據，業經法院在審判程序中為調查、辯論，
    無論最終在原確定判決中本於自由心證論述其取捨判斷之理
    由；抑或捨棄不採卻未敘明其捨棄理由之情事，均非未及調
    查斟酌之情形。通過新規性之審查後，尚須審查證據之「顯
    著性」，此重在證據之證明力，由法院就該新事實或新證據
    ，不論係單獨或與先前之證據綜合判斷，須使再審法院對原
    確定判決認定之事實產生合理懷疑，並認足以動搖原確定判
    決而為有利受判決人之蓋然性存在。而該等事實或證據是否
    足使再審法院合理相信足以動搖原有罪之確定判決，而開啟
    再審程式，當受客觀存在的經驗法則、論理法則所支配，並
    非聲請人任憑主觀、片面自作主張，就已完足。如聲請再審
    之理由僅係對原確定判決之認定事實再行爭辯，或對原確定
    判決採證認事職權之適法行使，任意指摘，或對法院依職權
    取捨證據持相異評價，縱法院審酌上開證據，仍無法動搖原
    確定判決之結果者，亦不符合此條款所定提起再審之要件（
    最高法院109年度台抗字第263號裁定意旨參照）。另同條第
    1項第1款、第2款所定之再審原因，即「原判決所憑之證物
    已證明其為偽造或變造者」、「原判決所憑之證言、鑑定或
    通譯已證明其為虛偽者」，依同條第2項之規定，此等部分
    再審原因之證明，以經判決確定，或其刑事訴訟不能開始或
    續行非因證據不足者為限，始得聲請再審；其中「其刑事訴
    訟不能開始或續行，非因證據不足者為限」，係指存在有事
    實上（如行為者已死亡、所在不明、意思能力欠缺等）或法
    律上（如追訴權時效已完成、大赦等）之障礙，致刑事訴訟
    不能開始或續行，方得以此取代「判決確定」之證明，且依
    該項條文規定之意旨，如以其他證明資料替代確定判決作為
    證明者，自亦必須達到與有罪確定判決所應證明之同等程度
    ，即相當於「判決確定」之證明力之證據始可，否則不生「
    替代」之可言。是就上開同條第1項第1款、第2款所定之再
    審原因，亦要不能僅憑聲請人單方面之主張為已足。　　
三、經查：
　㈠原確定判決係依憑聲請人供認於101年間經由胞姊黃雪娥介紹
    而認識告訴人許仟又、廖金鐘，且於同年2、3月間帶同告訴
    人等至其父母住處參觀，於同年3至9月間陸續向告訴人等借
    款，及告訴人等在附表一、二所示之時間接續匯款予聲請人
    等情，並有聲請人之父黃瑞堂、告訴人許仟又、廖金鐘、證
    人林幸美之證述，以及相關之帳戶交易明細資料、匯款資料
    、告訴人等提出之借據、本票、匯款單據、存款憑條、借款
    收據、契約書、借款單等可參，復敘明告訴人等之陳述何部
    分可採、何部分不可採，暨相關證人之證詞及聲請人之辯解
    如何不足採信，據而認定聲請人確有詐欺犯行，已詳述其認
    定之理由，此有前開判決書在卷為憑。
　㈡聲請意旨雖執前詞，主張：告訴人廖金鐘之證詞不可採，提
    起再審云云。惟並未提出原確定判決所憑之告訴人證言係虛
    偽；或任何其係被誣告之確定判決佐證其實，亦未提出替代
    確定判決之刑事訴訟不能開始或續行，且相當於確定判決證
    明力之證據資料，核與刑事訴訟法第420條第1項第1至3款、
    第2項規定之要件不符，難認係合法再審事由，自不得據以
    聲請再審。
　㈢以原判決所憑之證物為偽造聲請再審，須以該證物經判決確
    定證明為偽造，或其刑事訴訟不能開始非因證據不足者，始
    得聲請再審，此觀刑事訴訟法第420條第1項第1款、第2項規
    定自明。聲請人在未有確定判決證明上開借據為偽造之情形
    下，僅憑片面主觀認定即聲請再審，亦無理由。 
  ㈣至聲請人所稱：伊已償還告訴人廖金鐘300萬元云云，此部分
    已據原確定判決認定非真（見原確定判決第16頁）；且按刑
    事訴訟法第420條第1項第6款係規定：有罪之判決確定後，
    「因發現新事實或新證據，單獨或與先前之證據綜合判斷，
    足認受有罪判決之人應受無罪、免訴、免刑或輕於原判決所
    認罪名之判決者」，為受判決人之利益，得聲請再審。所稱
    「輕於原判決所認罪名」，係指與原判決所認定之罪名比較
    ，其法定刑較輕之相異罪名而言。而聲請人有無還款或與告
    訴人是否和解等情，至多僅係量刑審酌之因子之一，並不屬
    於上揭規定所指罪名之範圍，是此部分亦非適法之再審理由
    。
  ㈤綜上所述，聲請人所指並不足以動搖原確定判決之判決結果
    甚明，其本件再審聲請為無理由，應予駁回。
四、復按聲請再審之案件，除顯無必要者外，應通知聲請人及其
    代理人到場，並聽取檢察官及受判決人之意見。但無正當理
    由不到場，或陳明不願到場者，不在此限。所稱「顯無必要
    者」，係指聲請顯屬程序上不合法且無可補正或顯無理由而
    應逕予駁回，刑事訴訟法第429條之2、法院辦理刑事訴訟案
    件應行注意事項第177條之4定有明文。故有關於必要性之判
    斷，則應視踐行該法定程序是否有助於釐清聲請意旨及所主
    張之再審事由，自未排除法院於認有程序上不合法、顯無理
    由或應逕予開啟再審程序時，得不經踐行該法定程序並逕為
    裁定，故基於立法者就聽審權保障與考量司法資源有限性之
    合理分配，法院自得依據個案情節考量其必要性而有判斷餘
    地。基此，本件聲請意旨雖已敘明其聲請再審事由，然既屬
    顯無理由，依前開說明及刑事訴訟法第429條之2之立法意旨
    ，自無通知聲請人到場並聽取其意見之必要，附此敘明。
據上論斷，應依刑事訴訟法第434條第1項，裁定如主文。
中　　華　　民　　國　　110 　年　　1 　　月　　27　　日
                  刑事第九庭    審判長法　官  潘翠雪
　　　　　　　　　                    法　官  俞秀美
　　　　　　　　　                    法　官  陳俞婷
以上正本證明與原本無異。
不得抗告。
                                      書記官  陳麗津
中　　華　　民　　國　　110 　年　　1 　　月　　28　　日
 
附表一：許仟又匯款部分
編號 匯款日期 匯款人 匯款金額 匯入帳戶 證據卷頁  1 101年3月12日 許仟又 100萬元 交付面額100萬元之永豐銀行支票1紙 ⑴被告於本院準備程序供述（本院卷一第101頁反面）。 ⑵證人許仟又警詢證述（士林地檢卷第156頁）。 ⑶永豐銀行開立本行支票收據（士林地檢卷第163頁）  2 101年4月9日 同上 80萬元 黃富田上海商銀帳戶 上海商業儲蓄銀行北新竹分行102年4月15日上北新竹字第1020000013號函檢送黃富田帳號之交易明細（士林地檢卷第121頁）。  3 101年4月12日 同上 70萬元 同上 ⑴上海商業儲蓄銀行存款憑條（士林地檢卷第54頁）。 ⑵海商業儲蓄銀行北新竹分行102 年4 月15日上北新竹字第1020000013號函檢送黃富田帳號之交易明細（士林地檢卷卷第121 頁）。  4 101年4月13日 同上 30萬元 同上 ⑴上海商業儲蓄銀行存款憑條（士林地檢卷第55頁）。 ⑵上海商業儲蓄銀行北新竹分行102年4月15日上北新竹字第1020000013號函檢送黃富田帳號之交易明細（士林地檢卷第121頁）。  5 101年4月16日 同上 15萬元 同上 ⑴上海商業儲蓄銀行存款憑條（士林地檢卷第55頁）。 ⑵上海商業儲蓄銀行北新竹分行102年4月15日上北新竹字第1020000013號函檢送黃富田帳號之交易明細（士林地檢卷第122頁）。  6 101年4月20日 同上 15萬元 同上 ⑴上海商業儲蓄銀行存款憑條（士林地檢卷第56頁）。 ⑵上海商業儲蓄銀行北新竹分行102年4月15日上北新竹字第1020000013號函檢送黃富田帳號之交易明細（士林地檢卷第122頁）。  7 101年5月18日 同上 28萬2,000元 黃余參妹郵局帳戶 ⑴郵政國內匯款執據（士林地檢卷第58頁）。 ⑵新埔郵局黃余參妹帳號之客戶歷史交易清單（新竹地檢卷第44頁）。  8 101年6月4日 同上 48萬元 同上 ⑴郵政國內匯款執據（士林地檢卷第59頁）。 ⑵新埔郵局黃余參妹帳號之客戶歷史交易清單（新竹地檢卷第45頁）。  9 101年6月6日 同上 10萬元 同上 ⑴郵局存簿儲金本人帳戶無摺存款存款單存款人收執聯（士林地檢卷第60頁）。 ⑵新埔郵局黃余參妹帳號之客戶歷史交易清單（新竹地檢卷第45頁）。  10 101年6月25日 同上 72萬元 同上 ⑴郵政國內匯款執據（士林地檢卷第61頁）。 ⑵新埔郵局黃余參妹帳號之客戶歷史交易清單（新竹地檢卷第45頁）。  11 101年6月28日 同上 36萬4,000元 同上 ⑴郵政國內匯款執據（士林地檢卷第62頁）。 ⑵新埔郵局黃余參妹帳號之客戶歷史交易清單（新竹地檢卷第45頁）。  12 101年7月13日 同上 10萬5,500元 同上 ⑴郵政國內匯款執據（102 偵3799號卷第63頁）。 ⑵新埔郵局黃余參妹帳號之客戶歷史交易清單（103 偵5608號卷第46頁）。  13 101年7月13日 同上 56萬6,000元 同上 ⑴郵政國內匯款執據（士林地檢卷第64頁）。 ⑵新埔郵局黃余參妹帳號之客戶歷史交易清單（新竹地檢卷第46頁）。  14 101年7月18日 同上 66萬9,300元 同上 ⑴郵政國內匯款執據（士林地檢卷第65頁）。 ⑵新埔郵局黃余參妹帳號之客戶歷史交易清單（新竹地檢卷第46頁）。  15 101年8月9日 同上 25萬元 同上 ⑴郵政國內匯款執據（士林地檢卷第66頁）。 ⑵新埔郵局黃余參妹帳號之客戶歷史交易清單（新竹地檢卷第46頁）。  16 101年8月23日 同上 38萬8,000元 同上 ⑴永豐商業銀行匯款證明（士林地檢卷第60頁）。 ⑵新埔郵局黃余參妹帳號之客戶歷史交易清單（新竹地檢卷第46頁）。  17 101年9月17日 同上 16萬元 同上 ⑴郵政國內匯款執據（士林地檢卷第67頁）。 ⑵新埔郵局黃余參妹帳號之客戶歷史交易清單（新竹地檢卷第47頁）。 合計：718萬4,800元      


附表二：廖金鐘匯款部分
編號 匯款日期 匯款人 匯款金額 匯入帳戶 證據卷頁  1 101年4月13日 許仟又代匯 90萬元 黃富田上海商銀帳戶 ⑴上海商業儲蓄銀行存款憑條（士林地檢卷第233頁）。 ⑵上海商業儲蓄銀行北新竹分行102 年4 月15日上北新竹字第1020000013號函檢送黃富田帳號之交易明細（士林地檢卷第121頁）。  2 101年4月16日 許仟又代匯 50萬元 同上 ⑴上海商業儲蓄銀行存款憑條（士林地檢卷第233頁）。 ⑵上海商業儲蓄銀行北新竹分行102年4月15日上北新竹字第1020000013號函檢送黃富田帳號之交易明細（士林地檢卷第122頁）。  3 101年4月25日 廖金鐘 58萬元 黃余參妹郵局帳戶 ⑴郵局存簿儲金本人帳戶無摺存款存款單存款人收執聯(士林地檢卷第234頁）。 ⑵新埔郵局黃余參妹帳號之客戶歷史交易清單（新竹地檢卷第44頁）。  4 101年4月27日 廖金鐘 52萬2,500元 同上 ⑴郵局存簿儲金本人帳戶無摺存款存款單存款人收執聯(士林地檢卷第234頁）。 ⑵新埔郵局黃余參妹帳號之客戶歷史交易清單（新竹地檢卷第44頁）。  5 101年5月17日 許仟又代匯 47萬元 同上 ⑴郵政國內匯款執據（士林地檢卷第235頁）。 ⑵新埔郵局黃余參妹帳號之客戶歷史交易清單（新竹地檢卷第44頁）。  6 101年6月5日 廖金鍾 50萬元 同上 ⑴郵政國內匯款執據（士林地檢卷第236頁）。 ⑵新埔郵局黃余參妹帳號之客戶歷史交易清單（新竹地檢卷第45頁）。  7 101年6月6日 廖金鐘 40萬元 同上 ⑴郵政國內匯款執據（士林地檢卷第237頁）。 ⑵新埔郵局黃余參妹帳號之客戶歷史交易清單（新竹地檢卷第45頁）。  8 101年6月7日 廖金鐘 10萬元 同上 新埔郵局黃余參妹帳號之客戶歷史交易清單（103偵5608號卷第45頁）。  9 101年6月14日 廖金鐘 20萬元 同上 新埔郵局黃余參妹帳號之客戶歷史交易清單（新竹地檢卷第45頁）。  10 101年6月18日 廖金鐘 40萬元 同上 ⑴郵政國內匯款執據（士林地檢卷第238 頁）。 ⑵新埔郵局黃余參妹帳號之客戶歷史交易清單（新竹地檢卷第45頁）。  11 101年6月20日 郭素玲代匯 20萬元 同上 ⑴郵政國內匯款執據（士林地檢卷第239頁）。 ⑵新埔郵局黃余參妹帳號之客戶歷史交易清單（新竹地檢卷第45頁）。  12 101年6月20日 郭素玲代匯 40萬元 同上 ⑴郵政國內匯款執據（士林地檢卷第240頁）。 ⑵新埔郵局黃余參妹帳號之客戶歷史交易清單（新竹地檢卷第45頁）。  13 101年6月20日 郭素玲代匯 32萬2,000元 同上 ⑴郵政國內匯款執據（士林地檢卷第241頁）。 ⑵新埔郵局黃余參妹帳號之客戶歷史交易清單（新竹地檢卷第45頁）。  14 101年6月22日 郭素玲代匯 92萬8,000元 同上 ⑴郵政國內匯款執據（士林地檢卷第242頁）。 ⑵新埔郵局黃余參妹帳號之客戶歷史交易清單（新竹地檢卷第45頁）。  15 101年6月25日 廖金鐘 28萬2,000元 同上 ⑴郵局存簿儲金本人帳戶無摺存款存款單存款人收執聯(士林地檢卷第243頁）。 ⑵新埔郵局黃余參妹帳號之客戶歷史交易清單（新竹地檢卷第45頁）。  16 101年6月28日 廖金鐘 94萬元 同上 ⑴臺灣企銀匯款單（士林地檢卷第243頁）。 ⑵新埔郵局黃余參妹帳號之客戶歷史交易清單（新竹地檢卷第45頁）。  17 101年7月2日 廖金鐘 30萬元 同上 ⑴郵政國內匯款執據（士林地檢卷第244頁）。 ⑵新埔郵局黃余參妹帳號之客戶歷史交易清單（新竹地檢卷第45頁）。  18 101年7月5日 廖金鐘 30萬元 同上 ⑴郵政國內匯款執據（士林地檢卷第245頁）。 ⑵新埔郵局黃余參妹帳號之客戶歷史交易清單（新竹地檢卷第46頁）。  19 101年7月13日 廖金鐘 43萬2,000元 同上 ⑴郵政國內匯款執據（士林地檢卷第246頁）。 ⑵新埔郵局黃余參妹帳號之客戶歷史交易清單（新竹地檢卷第46頁）。  20 101年7月18日 廖建翔代匯 185萬6,400元 同上 ⑴郵政國內匯款執據（士林地檢卷第247頁）。 ⑵新埔郵局黃余參妹帳號之客戶歷史交易清單（新竹地檢卷第46頁）。  21 101年7月23日 廖建翔代匯 110萬7,000元 同上 ⑴郵政國內匯款執據（士林地檢卷第248頁）。 ⑵新埔郵局黃余參妹帳號之客戶歷史交易清單（新竹地檢卷第46頁）。  22 101年7月23日 廖金鐘 9萬4,000元 同上 ⑴郵政國內匯款執據（士林地檢卷第249頁）。 ⑵新埔郵局黃余參妹帳號之客戶歷史交易清單（新竹地檢卷第46頁）。  23 101年7月25日 廖金鍾 18萬5,000元 同上 ⑴郵局存簿儲金本人帳戶無摺存款存款單存款人收執聯(士林地檢卷第250頁）。 ⑵新埔郵局黃余參妹帳號之客戶歷史交易清單（新竹地檢卷第46頁）。  24 101年7月27日 廖金鐘 10萬5,000元 同上 ⑴郵局存簿儲金本人帳戶無摺存款存款單存款人收執聯(士林地檢卷第250頁）。 ⑵新埔郵局黃余參妹帳號之客戶歷史交易清單（新竹地檢卷第46頁）。 合計：1,202萬3,900元